【裁判字號】    97,家訴,93
【裁判日期】    980119
【裁判案由】    給付扶養費
【裁判全文】
臺灣板橋地方法院民事判決              97年度家訴字第93號
原      告  甲○
訴訟代理人  陳怡均律師
被      告  乙○○
訴訟代理人  丙○○
上列當事人間請求給付扶養費事件，經本院於民國98年1 月5 日
言詞辯論終結，判決如下：
    主      文
被告應自民國九十七年五月一日起至原告喪失權利能力之日止，
按月給付原告扶養費新臺幣壹萬元。
原告其餘之訴駁回。
訴訟費用由被告負擔二分之一，餘由原告負擔。
本判決第一項所示之扶養費，關於訴訟中履行期已到部分，得假
執行；另關於履行期未到部分，於各該給付期屆至時，各得假執
行。
    事實及理由
一、原告主張：
（一）被告係原告之獨子，因原告與被告之母（即被告訴訟代理
      人丙○○）早年離異之故，被告遂和原告分別住居而未共
      同生活，原告現年已72歲，早無勞動能力，且因視力不良
      造成行動不便，原告無恆產且現經濟困難，僅以月領老人
      及低收入戶生活補助等津貼度日，還須負擔每月新台幣（
      下同）7000元之房租，已達不能維持生活之程度，為此原
      告既不能以自己財產及勞力所得以維持生活，依民法第11
      14條第1 款及1117條之規定，訴請被告每月1 日給付原告
      23568 元。又扶養之程度，應按受扶養權利者之需要，與
      負扶養義務義務者之經濟能力及身分定之，民法第1119條
      定有明文。而所謂需要，應係指一個人生活之全部需求而
      言，舉凡衣食住行之費用、醫療費用、休閑娛樂費等，均
      包括在內。所謂扶養程度如為父母子女間之生活保持義務
      ，此義務為父母子女或夫妻身分關係之本質要素之一，維
      持對方之生活亦即保持自己之生活，故無須斟酌扶養義務
      者之給付能力，身為扶養義務者之子女雖無餘力，亦須犧
      牲自己而扶養父母。
（二）原告不能以自己之財產及勞力所得維持一己之生活，無奈
      需請求被告負擔扶養義務，而原告現居臺北市，參酌行政
      院主計處公布之台北市地區95年度每人每月消費支出平均
      標準為23586 元，請求被告應自97年5 月起，按月於每月
      1 日給付原告扶養費23586元。
（三）對被告抗辯之陳述：
      原告與前妻丙○○離婚後就沒有再管了，約三十幾年，從
      小孩出生到現在原告都沒有養過。因為臺北市政府聲請低
      收入戶，查出被告還有小孩，不合規定，因為原告幾十年
      也沒有見過被告，後來社會局有核准低收入戶了，原告也
      沒有幾年好活了，社會局每年都要審核一次，准不准也不
      知道。
（四）並聲明：
      (1)被告應自民國九十七年五月一日起至原告喪失權利能力
        之日止，按月給付原告扶養費新臺幣二萬三千五百八十
        六元。
      (2)訴訟費用由被告負擔。
      (3)請准依職權宣告假執行。
二、被告則辯稱：
（一）被告八十三年底出國後，在美國、大陸做生意，被告的學
      歷是中國海專畢業，也跑過船。
（二）原告三十幾年沒有養過被告母子，被告訴訟代理人電話問
      原告為何要告，原告說因為要聲請低收入戶，但是因為有
      兒子所以不合格，但是律師告訴他說兒子失聯的話，就可
      以聲請低收入戶。因為原告從來沒有養過被告，不同意原
      告請求。
三、法院之判斷：
（一）按直系血親相互間互負扶養之義務；負扶養義務者有數人
      時，直系血親卑親屬為第一順位扶養義務人；受扶養權利
      者，以不能維持生活而無謀生能力者為限。前項無謀生能
      力之限制，於直系血親尊親屬，不適用之；民法第1114條
      第1 款、第1115條第1 款及第1117條分別定有明文。所謂
      不能維持生活，係指不能以自己之財力維持自己之生活而
      言。是以受扶養權利人如為直系血親尊親屬者，並不以無
      謀生能力為請求扶養之必要條件，惟直系血親尊親屬如能
      以自己財產維持生活者，則無受扶養權利。查，原告係被
      告之直系血親尊親屬，被告已成年（民國59年5 月9 日出
      生）；而原告現年71歲（民國25年10月1 日生），無工作
      收入，為台北市低收入戶，名下亦無任何財產，有原告之
      稅務電子閘門財產所得調件明細表在卷可參；又原告現靠
      每月領取老人及低收入戶生活補助等津貼，而得維持生活
      ，還須負擔每月7000元之房租，已達不能維持生活之程度
      等事實，為原告所自承屬實，並有租約影本一件在卷可參
      ，且為被告所不爭執，則依原告並無工作收入，名下亦無
      任何財產，且年邁缺乏勞動能力之情形，扣除每月所領取
      上開津貼補助外，相較於行政院主計處發布之96年度臺灣
      地區平均每人每月消費支出為17,655元，原告顯然不足以
      維持生活，是以原告乃屬不能維持生活之人甚明，是揆諸
      前開條文規定，被告對於不能維持生活之原告自均負有扶
      養之義務。
（二）次按扶養之方法，由當事人協議定之；不能協議時，由親
      屬會議定之，但扶養費之給付，當事人不能協議時，由法
      院定之；民法第1120條定有明文。本件原告與被告間因扶
      費費之給付，因被告於本院審理中表示不同意原告之請求
      ，兩造未能協議，足認本件所涉及者亦僅屬給付扶養費之
      數額問題，並非扶養方法之不同，先予敘明。而依民法第
      1119條之規定，扶養之程度，應按受扶養權利者之需要與
      負扶養義務者之經濟能力及身分定之。依上開規定，原告
      雖據以主張被告應按月負擔給付原告23568 元，尚不能作
      為本件被告應負擔原告扶養費用數額之絕對依據，仍應由
      本院調查相關事證後，依原告實際需要及被告所得負擔之
      範圍，而為適當之裁判。
（三）又按因負擔扶養義務而不能維持自己生活者，免除其義務
      ，但受扶養權利者為直系血親尊親屬或配偶時，減輕其義
      務，民法第1118條固有明文，惟依此規定，直系血親卑親
      屬因負擔扶養義務而不能維持自己生活者，僅得減輕其義
      務，而不得免除之。查：
    (1)本件原告之直系血親卑親屬只有被告一人，業據原告提出
      兩造戶籍謄本在卷可參，被告訴訟代理人雖於本院陳稱：
      原告還有一個小孩，只知姓方云云（見本院97年9 月15日
      言詞辯論筆錄），惟此為原告所否認，被告又未能舉證以
      實其說，尚難遽予採信。又被告現39歲，學歷是中國海專
      畢業，現在美國、大陸經商，也曾跑過船等情，亦據被告
      訴訟代理人到庭陳述明確。另有本院依職權查詢被告之稅
      務電子閘門財產所得調件明細表附卷可稽，是以被告係屬
      有勞動能力之青年，並得以謀生，自亦有扶養原告之能力
      ，洵堪認定。
    (2)按扶養之程度，應按受扶養權利者之需要，與負扶養義務
      者之經濟能力及身分定之，民法第1119條定有明文。原告
      現年71歲，無工作收入，為台北市低收入戶，名下亦無任
      何財產，現靠每月領取老人及低收入戶生活補助等津貼，
      而得維持生活，無謀生能力，業見前述，其雖主張每月應
      受扶養費用為23568 元，然原告亦自承自其每月領有老人
      及低收入戶生活補助等，並足以維生，參酌公眾週知之中
      低收入老人生活津貼及低收入戶生活補助標準（見卷附台
      北市政府社會局網路資料兩份），復依行政院主計處發布
      之96年度「臺灣地區」平均每人每月消費支出為17,655元
      ，再衡以被告前開經濟能力，依目前社會經濟狀況與一般
      國民生活水準，認原告每月生活所需之扶養費應以10,000
      元為適當，並令被告按月負擔原告之扶養費用10,000元，
      應屬合理。
    (3)從而，原告請求被告應自97年5 月1 日起起至原告喪失權
      利能力止，按月給付原告扶養費用10, 000 元，為有理由
      ，應予准許。原告逾此部分之其餘扶養費請求部分，於法
      無據，為無理由，應予駁回。
（四）末查，本件乃為命履行扶養義務之判決，係屬民事訴訟法
      第389 條第1 項第2 款之判決，且本判決第一項，因本判
      決之宣示，已成定期給付之性質，亦屬民事訴訟法第427
      條第2 項第8 款之「其他定期給付」，又本件所命給付之
      金額均未逾五十萬元，亦屬民事訴訟法第389 條第1項 第
      5 款之判決，法院均應依職權宣告假執行。爰依上開規定
      就前開所命到期部分（或所命給付之金額未逾五十萬元部
      分），依職權為假執行之宣告。另關於履行期未到部分，
      依上開規定，亦應依職權宣告原告就此一請求，於各該給
      付期屆至時，各得假執行。
（五）兩造其餘之攻擊防禦方法及未經援用之證據，經核均於判
      決結果不生影響，爰不逐一論駁，併此敘明。
四、訴訟費用負擔之依據：民事訴訟法第79條。
中    華    民    國    98    年    1    月    19     日
                  家事法庭  法  官  劉大衛
以上正本證明與原本無異
如對本判決不服，須於判決送達後二十日內向本院提出上訴狀。
中    華    民    國    98    年    1    月    19     日
                            書記官  高玉彬


司法院資訊處製作；財團法人民間司法改革基金會備份。
